臺灣高等法院高雄分院民事判決
110年度上字第187號
上  訴  人  侯慧雪  
訴訟代理人  曾胤瑄律師
被上訴人    王嵩棋  
訴訟代理人  王建元律師
上列當事人間請求債務人異議之訴等事件，上訴人對於民國110
年5月21日臺灣高雄地方法院109年度訴字第1330號第一審判決提
起上訴，本院於110年12月29日言詞辯論終結，判決如下：
    主  文
原判決關於確認債權、抵押權不存在、塗銷抵押權設定登記及撤
銷執行程序之金額，於超過新臺幣陸拾陸萬貳仟伍佰元部分，暨
訴訟費用之裁判，均廢棄。
前項廢棄部分，被上訴人在第一審之訴駁回。
其餘上訴駁回。
第一、二審訴訟費用由上訴人負擔三分之一，餘由被上訴人負擔
。
    事實及理由
一、被上訴人主張：上訴人以訴外人王彩如於民國94年4月6日向
    其借款新臺幣（下同）200萬元，約定清償日期為95年4月5
    日，並以坐落高雄市○○區○○段000地號、應有部分萬分之243
    之土地及其上同段77建號即門牌號碼高雄市○○區○○○路00號O
    樓之O建物、其上同段138建號即門牌號碼高雄市○○區○○○路0
    0號O樓之O建物（下分別稱138號房地、
　　77號房地，合稱系爭房地），設定擔保債權總金額200萬元
    之普通抵押權予上訴人，於94年4月11日登記在案（下稱系
    爭抵押權）。王彩如先後於108年12月10日、109年1 月17日
    以贈與為原因將138號房地、77號房地所有權移轉登記予被
    上訴人，其後，上訴人聲請准予拍賣系爭房地，經原法院於
    109年5月20日以109年度司拍字第142號裁定准予拍賣（下稱
    系爭裁定），上訴人即以系爭裁定為執行名義聲請對系爭房
    地強制執行，經原法院以109年度司執字第58536號受理（下
    稱系爭執行事件），並於109年6月22日查封系爭房地。然王
    彩如未向上訴人借款200萬元，系爭抵押權及所擔保之債權
    均不存在，被上訴人有確認系爭抵押權及所擔保之債權均不
    存在之確認利益。爰依民事訴訟法第247條、民法第767條第
    1項中段、強制執行法第14條第2項規定，提起本訴，並聲明
    ：㈠確認系爭抵押權及所擔保之債權均不存在；㈡上訴人應將
    系爭抵押權予以塗銷；㈢系爭執行事件執行程序應予撤銷。
二、上訴人則以：訴外人王文生為被上訴人及王彩如之父親，於
    92年間因經商需款周轉，經常邀同王彩如、上訴人出面向訴
    外人錢存利借款，嗣因錢存利無力再籌借，乃轉向上訴人借
    款多次。上訴人於94年4月間與王彩如會帳，彙整後王彩如
    尚有200萬元未清償，王彩如遂設定系爭抵押權予上訴人，
    上訴人則同意王彩如延期支付原借款簽發之支票，系爭抵押
    權及所擔保之債權均存在等語，資為抗辯。
三、原審為被上訴人全部勝訴之判決，上訴人不服，提起上訴，
     其上訴聲明：㈠原判決廢棄；㈡被上訴人在第一審之訴駁回
    。被上訴人答辯聲明：上訴駁回。
四、兩造不爭執事項：
  ㈠王文生為王彩如及被上訴人之父。
　㈡王彩如於93年10月4日，以拍賣為原因，登記為系爭房地所有
    權人，其後，分別於108年12月10日、109年1月17日以贈與
    為原因將138號房地、77號房地移轉登記為被上訴人所有。
  ㈢系爭房地上設定有系爭抵押權登記。
  ㈣上訴人聲請拍賣系爭房地，經原法院以系爭裁定准予拍賣，
    上訴人乃以系爭裁定向聲請對系爭房地強制執行，經原法院
    以系爭執行事件受理，並於109年6月22日查封系爭房地在案
    。
  ㈤上訴人於93年4月20日匯款30萬元、於93年6月14日匯款362,5
    00元，合計662,500元至王彩如之金融帳戶內。
　㈥王彩如簽發票面金額均為100萬元之支票2紙（票號：SC00000
    00、SC0000000，下稱系爭支票），發票日原係填載95年11
    月15日，經劃線更正最終記載為109年2月5日，更正處並有
    王彩如之印文，經上訴人提示後於109年2月6日遭退票，退
    票原因為存款不足。
五、本件之爭點為：㈠上訴人與王彩如間有無200萬元之消費借貸
    債權債務關係存在？㈡被上訴人請求上訴人塗銷系爭抵押權
    登記，及撤銷系爭執行事件之執行程序，是否有據？茲分述
    本院之判斷如下：
  ㈠被上訴人主張王彩如與上訴人間並無消費借貸關係存在，實
    係王文生向錢存利借款，因而設定系爭抵押權，系爭抵押權
    及所擔保之債權均不存在等情，為上訴人所否認，並以王彩
    如陸續向其借款多次，雙方於94年4月間會算後，王彩如尚
    有200萬元未清償，乃設定系爭抵押權等語置辯，依舉證責
    任分配原則，即應由上訴人就其與王彩如間存有消費借貸關
    係、系爭抵押權存在等有利於己之事實，負舉證責任。
　㈡上訴人抗辯其有借款予王彩如一節，業據提出高雄市第三信
    用合作社存摺往來明細及系爭支票為證（原審審訴卷第117
    至119頁、系爭執行事件影卷第29、30頁）。經查：
　　⒈依上訴人之高雄市第三信用合作社存摺往來明細，上訴人
      有於93年4月20日、同6月14日匯款各30萬元、362,500元
      ，合計662,500元至王彩如之金融帳戶內；且證人錢存利
      於原審證稱：其與王文生交情不錯，常常在一起打牌，常
      在系爭房地看到王彩如及被上訴人，上訴人也會去打牌，
      王彩如及被上訴人會稱其等姑姑，當初王文生有向上訴人
      借錢，王彩如在旁叫上訴人借錢給王文生，王文生、王彩
      如一起借了七、八十萬元，上訴人有匯錢給王彩如，後來
      王文生、王彩如又要借錢，上訴人說要有保障，王彩如就
      說房子可以設定抵押等語（原審訴字卷第90、92頁），核
      與前述上訴人匯款至王彩如帳戶情節相符；參以王彩如於
      原審雖證稱其未收受該2筆款項，該等款項非匯入其使用
      帳戶，不確定是否匯入其借給王文生使用之帳戶云云（原
      審訴字卷第85頁），與前開上訴人高雄市第三信用合作社
      存摺往來明細顯然不符，衡以該2筆款項各為30萬元、362
      ,500元，數額非小，如王彩如證稱不認識上訴人等語屬實
      （原審訴字卷第82頁），其就此不明來源之數十萬元匯款
      理應會追查來源，竟全然未為之，足見王彩如係為脫免其
      責而為上開證述，自不足採信，錢存利前開證述則屬可採
      。從而，上訴人抗辯其借款30萬元、362,500元合計662,5
      00元予王彩如等語，堪予採信，被上訴人主張王彩如未向
      上訴人借款云云，委無足採。
　  ⒉至上訴人抗辯王彩如陸續向其借款，連同上開2筆款項，經
      會算後計有200萬元云云。然上訴人就其交付借款予王彩
      如之方式，陳明部分為匯款，多數則以現金交付在卷（原
      審審訴卷第115頁），錢存利於原審係證稱：王文生、王
      彩如先借了七、八十萬元，後來又要借120萬元，120萬元
      是一次以現金給付云云（原審訴字卷第93頁），二人關於
      上訴人以現金給付借款之次數，明顯不符，是錢存利此部
      分證述，即難採為有利於上訴人之認定。又錢存利固證稱
      ：王文生、王彩如就前述2次借款，有簽發系爭支票予上
      訴人云云（原審訴字卷第92、95頁），惟系爭支票票面金
      額均為100萬元，與其所述2次借款金額已明顯有異，況其
      證稱其中1筆借款為120萬元，王彩如就此竟係簽發票面金
      額100萬元之支票，有違常情，再參以系爭支票發票日原
      均填載95年11月15日，與上訴人所稱借款或會帳時間已相
      隔1、2年，支票上復未填載受款人，是綜合上開情狀，錢
      存利關於系爭支票之證述，不足採信，亦無從以上訴人執
      有系爭支票而為有利於上訴人之認定。故上訴人抗辯王彩
      如向其借款數額達200萬元云云，委無足採。
　㈢上訴人復抗辯王彩如未清償上開借款，乃設定系爭抵押權以
    為擔保等情，與錢存利證稱：王彩如向上訴人借錢，上訴人
    說要有保障，王彩如就說房子可以設定抵押等語（原審訴字
    卷第92頁），互核一致。且據王彩如於原審證稱：系爭房地
    登記在伊名下數月後，王文生請伊幫忙處理將系爭房地設定
    抵押權給錢存利，要求伊回高雄辦印鑑證明，伊有拿印鑑證
    明給王文生，伊之印鑑都在王文生那裡，辦理系爭抵押權設
    定登記之代理人黃士誠是王文生找的，細節都是王文生在處
    理，伊不知道也不清楚抵押權契約書內容等節（原審訴字卷
    第81、82頁），及證稱：「（問：那第二順位侯慧雪抵押權
    是否也要你同意？）我沒有辦法同意或不同意，就父親要我
    幫忙，我就是要幫他，我就給印鑑證明，後續他跟誰借我就
    不清楚」、「（問：當時設定抵押權妳也是同意的？）如果
    說我申請印鑑證明就是同意，那也只能這麼說」等語，可認
    王彩如有同意由王文生出面辦理系爭抵押權設定事宜。是以
    ，上訴人此部分抗辯，應屬可採，上訴人對王彩如有662,50
    0元借款債權存在，經王彩如設定系爭抵押權以為擔保之情
    ，堪予認定。從而，被上訴人請求確認系爭抵押權所擔保之
    債權不存在之金額，於超過662,500元部分，即屬有據，逾
    此範圍之請求，則無理由。
　㈣按稱普通抵押權者，謂債權人對於債務人或第三人不移轉占
    有而供其債權擔保之不動產，得就該不動產賣得價金優先受
    償之權，民法第860 條定有明文。而抵押權為從物權，以其
    擔保之債權存在為發生之要件，契約當事人間除以債權之發
    生為停止條件，或約定就將來應發生之債權而設定外，若所
    擔保之債權不存在，縱為抵押權之設定登記，仍難認其抵押
    權業已成立，此乃抵押權成立上（發生上）之從屬性。故在
    抵押權所擔保之債權不存在之情形下，自應許抵押人請求塗
    銷該抵押權之設定登記。查，系爭抵押權為普通抵押權一節
    ，有系爭房地登記謄本及土地登記申請書在卷可稽（原審審
    訴卷第59至73、87至93頁），而系爭抵押權所擔保之債權數
    額僅662,500元，逾此數額之債權不存在之情，已如前述，
    則系爭抵押權設定金額逾662,500元部分，違反成立上之從
    屬性，自屬無效，被上訴人請求確認此部分抵押權不存在，
    核屬有據，其就系爭抵押權所擔保債權存在部分（即662,50
    0元），請求確認抵押權不存在，並無理由。
  ㈤按所有人對於妨害其所有權者，得請求除去之，民法第767  
    條第1項中段定有明文。次按執行名義無確定判決同一之效
    力者，於執行名義成立前，如有債權不成立或消滅或妨礙債
    權人請求之事由發生，債務人亦得於強制執行程序終結前提
    起異議之訴，強制執行法第14條第2項亦有明文。系爭抵押
    權逾662,500元部分因所擔保之債權不存在而亦不存，已如
    前述，系爭抵押權設定登記續存，影響系爭房地所有權之完
    整，系爭執行事件之強制執行程序續行，亦將致系爭房地非
    為上訴人債權擔保範圍部分仍遭受強制執行取償，而被上訴
    人為系爭房地所有權人，並為系爭執行事件之債務人，其依
    民法第767條第1項中段、強制執行法第14條第2項規定，請
    求上訴人塗銷系爭抵押權逾662,500元部分之設定登記，及
    撤銷系爭執行事件逾662,500元部分之強制執行程序，自屬
    有據。
六、綜上所述，被上訴人請求確認系爭抵押權及所擔保之債權不
    存在，及請求塗銷系爭抵押權設定登記、撤銷系爭執行事件
    執行程序，其請求在超過662,500元部分（按：抵押權設定
    登記契約書約定無利息，原審審訴卷第93頁），為有理由，
    應予准許，逾此範圍之請求，則不應准許。原審就662,500
    元部分，判准確認債權及抵押權不存在，並准予塗銷該部分
    之抵押權設定登記及撤銷該部分之強制執行程序，自有未洽
    ，上訴意旨指摘原審此部分之判決不當，求予廢棄，為有理
    由，應由本院將此部分予以廢棄，判決駁回被上訴人在第一
    審之訴。至於超過662,500元部分，原審為被上訴人勝訴之
    判決，並無違誤，上訴意旨求予廢改判，為無理由，應予駁
    回。本件事證已臻明確，兩造其餘之攻擊或防禦方法及所用
    之證據，經本院斟酌後，認為均不足以影響本判決之結果，
    爰不逐一論列，併此敘明。
七、據上論結，本件上訴為一部有理由，一部無理由，依民事訴
    訟法第450條、第449條第1項、第79條，判決如主文。
中　　華　　民　　國　　111 　年　　1 　　月　　19　　日
                            民事第六庭
                                審判長法  官  魏式璧
                                      法  官  賴文姍
                                      法  官  黃悅璇
以上正本證明與原本無異。
本件不得上訴。
中　　華　　民　　國　　111 　年　　1 　　月　　19　　日
                                      書記官  黃楠婷